【裁判字號】    98,簡,1
【裁判日期】    980109
【裁判案由】    違反稅捐稽徵法等
【裁判全文】
臺灣桃園地方法院刑事判決                 98年度簡字第1號
公  訴  人  臺灣桃園地方法院檢察署檢察官
被      告  甲○
上列被告因違反稅捐稽徵法等案件，經檢察官提起公訴（86年度
偵字第14777號、87年度偵緝字第9號、88年度偵字第3058號），
經本院裁定改依簡易判決處刑，爰不經通常審判程序，逕以簡易
判決處刑如下：
    主  文
甲○行使從事業務之人，明知為不實之事項，而登載於其業務上
作成之文書，足以生損害於公眾及他人，處有期徒刑月，如易
科罰金，以銀元參佰元即新臺幣玖佰元折算壹日。又商業負責人
，為納稅義務人以不正當方法逃漏稅捐，處有期徒刑月，如易
科罰金，以銀元參佰元即新臺幣玖佰元折算壹日。應執行有期徒
刑肆月，如易科罰金，以銀元參佰元即新臺幣玖佰元折算壹日。
    事實及理由
一、本件除犯罪事實部分補充甲○係「勇嘉工程有限公司」、「
    萬旺企業社」負責人，為商業會計法所稱之「商業負責人」
    ，並更正「勇嘉工程有限公司」、「萬旺企業社」為稅捐稽
    徵法所稱之納稅義務人外，其餘犯罪事實及證據均引用檢察
    官起訴書之記載 (如附件)。
二、按被告甲○行為後，94年2 月2 日修正公布之刑法部分修正
    條文，業於95年7 月1 日施行。修正後刑法第2 條第1 項規
    定：「行為後法律有變更者，適用行為時之法律。但行為後
    之法律有利於行為人者，適用最有利於行為人之法律」，上
    揭條文係規範行為後法律變更所生新舊法律比較適用之準據
    法，於刑法修正施行後，應適用上揭條文之規定，為「從舊
    從輕」之比較。茲就與本案相關之法律修正前、後條文之比
    較，分述如下：
  (一)連續犯部分：修正前刑法第56條原規定：「連續數行為而犯
    同一罪名者，以一罪論。但得加重其刑至二分之一」，修正
    後之刑法已刪除上開連續犯之條文規定；本件被告先後多次
    行使業務上登載不實文書之犯行，係基於概括犯意反覆為之
    （詳下述），依修正前刑法第56條連續犯之規定，僅以一罪
    論，並得加重其刑，而修正後之刑法既已刪除上開連續犯之
    規定，則被告上開犯行，即應就各次之行為分別論罪科刑，
    再依數罪併罰之規定分論併罰；比較新舊法之結果，修正後
    之規定，並未較有利於被告。
  (二)罰金刑部分：修正前刑法第33條第5 款原規定：「罰金：（
    銀元）1 元以上」，依現行法規所定貨幣單位折算新臺幣條
    例第2 條規定折算為新臺幣後，上開罰金刑之最低數額即為
    新臺幣3 元；而修正後刑法第33條第5 款則規定：「罰金：
    新臺幣1,000 元以上，以百元計算之」，即修正後之罰金刑
    最低數額，已提高為新臺幣1,000 元；比較新舊法之結果，
    修正後之規定，並未較有利於被告（至被告所犯行使業務上
    登載不實文書罪之法定刑中罰金刑數額提高標準部分，依增
    訂刑法施行法第1 條之1 第1 項、第2 項前段規定提高後之
    數額，與原適用罰金罰鍰提高標準條例第1 條前段、現行法
    規所定貨幣單位折算新臺幣條例第2 條等規定提高並折算為
    新臺幣後之數額，兩者均屬相同，對於被告並無何有利或不
    利之影響，自不生新舊法比較適用之問題，應依一般法律適
    用之原則，直接適用增訂後之規定，併予敘明）。
  (三)綜上修正前、後刑法規定比較之結果，修正後之規定並未較
    有利於被告，揆諸前揭說明，本件自應適用被告行為時即修
    正前之刑法之規定。
三、按商業會計法之商業會計憑證，分為原始憑證及記帳憑證，
    所謂原始憑證，係指證明事項之經過，而為造具記帳憑證所
    根據之憑證，而記帳憑證則係指證明處理會計事項人員之責
    任而為記帳所根據之憑證而言，此觀諸商業會計法第15條之
    規定自明。惟所得稅扣繳義務人依所得稅法第89條第3 項或
    同法第92條規定，填發免扣繳憑單或扣繳憑單，旨在使稅捐
    稽徵機關蒐集及掌握課稅資料，以利稅捐稽徵。就營利事業
    所得稅核課而言，依營利事業所得稅查核準則第71條第11款
    規定，薪資支出之原始憑證，為收據或簽收之名冊，其由工
    會或合作社出具之收據，應另付工人之印領清冊，職工薪資
    如係送交銀行分別存入各該職工帳戶者，應以銀行蓋章證明
    存入之清單予以認定。則員工薪資扣繳暨免扣繳憑單，係證
    明全年度支付員工薪資及代為扣繳綜合所得稅之情形，為徵
    、繳雙方課徵與申報綜合所得稅之依據，其既非造具記帳憑
    證所根據之憑證，亦非證明處理會計事項人員之責任而為記
    帳所根據之憑證，自難認屬商業會計法第15條第1 款所規定
    之商業會計憑證，此有最高法院91年度臺上第1828號判決意
    旨可資參照。次按營利事業填報扣繳憑單，乃附隨於業務而
    製作，此種扣繳憑單內容如有不實，而足生損害於公眾或他
    人，即係犯業務上登載不實文書之罪名（最高法院70年度第
    9 次刑事庭會議決議內容參照）。核被告所為，係犯刑法第
    216 條、第215 條之行使業務上登載不實文書罪，及違反稅
    捐稽徵法第47條第3 款規定，應依同法第41條論科。被告將
    不實之事項登載於上開業務上作成之文書後，復持以行使，
    其業務登載不實之低度行為應為行使該等文書之高度行為所
    吸收，不另論罪。被告先後多次行使業務上登載不實文書之
    犯行，時間緊接，手法相同，所犯係構成要件相同之罪，顯
    係基於概括之犯意反覆為之，為連續犯，應依修正前刑法第
    56條規定以一罪論，並加重其刑。再稅捐稽徵法第47條第3
    款之規定，係將納稅義務人商號之責任，基於刑事政策之考
    慮，於其應處徒刑範圍，轉嫁於商業之負責人，故於此情形
    受罰之商業負責人，乃屬轉嫁代罰性質，縱因上開2 公司有
    多次逃漏稅捐之行為，而均由同一商業負責人轉嫁代罰，亦
    無何基於概括之犯意而成立連續犯之可言，且該商業負責人
    既非逃漏稅捐之納稅義務人，上開轉嫁代罰與該商業負責人
    自身另犯行使業務上登載不實文書罪，乃納稅義務人之犯罪
    與負責人自身之犯罪之關係，屬二不同行為主體個別之犯罪
    ，彼此間亦無方法結果之牽連關係可言；從而，被告所犯上
    開行使業務上登載不實文書、為商業負責人為納稅義務人以
    不正方法逃漏稅捐之犯行，自應予分論併罰，公訴人認有方
    法結果之牽連關係，尚有未洽。爰審酌被告之犯罪動機、目
    的、手段、其行為對於稅捐稽徵機關課稅公正性及正確性之
    影響，及各該被害人實際所受之損害程度，兼衡被告犯後坦
    承犯行，態度良好等一切情狀，就其各次犯行分別量處如主
    文所示之刑，以資懲儆。又關於有期徒刑易科罰金之折算標
    準，被告於83年間為納稅義務人「勇嘉工程有限公司」及「
    萬旺企業社」逃漏83年度營利事業所得稅之犯罪行為時，當
    時之刑法第41條原規定：「犯最重本刑為3 年以下有期徒刑
    以下之刑之罪，而受6 月以下有期徒刑或拘役之宣告，因身
    體、教育、職業或家庭之關係，執行顯有困難者，得以1 元
    以上3 元以下折算1 日，易科罰金」，而依當時有效之罰金
    罰鍰提高標準條例第2 條（已於95年7 月1 日刪除生效）前
    段規定，就上開數額提高為100 倍折算1 日，亦即被告此部
    分行為時之刑法第41條所規定之易科罰金折算標準，係以銀
    元100 元至300 元折算1 日，依現行法規所定貨幣單位折算
    新臺幣條例第2 條規定折算為新臺幣後，係以新臺幣300 元
    至900 元折算1 日；被告此部分行為後，刑法第41條先於90
    年1 月4 日修正，並經總統於90年1 月10日公布施行，該次
    修正之刑法第41條第1 項前段規定：「犯最重本刑為5 年以
    下有期徒刑以下之刑之罪，而受6 個月以下有期徒刑或拘役
    之宣告，因身體、教育、職業、家庭之關係或其他正當事由
    ，執行顯有困難者，得以1 元以上3 元以下折算1 日（提高
    數額同上），易科罰金」，亦即該次修正條文將得易科罰金
    之罪，擴大適用於最重本刑為5 年以下有期徒刑之罪；嗣刑
    法第41條再於94年2 月2 日修正公布，並於95年7 月1 日施
    行迄今，現行刑法第41條第1 項前段規定：「犯最重本刑為
    5 年以下有期徒刑以下之刑之罪，而受6 個月以下有期徒刑
    或拘役之宣告者，得以新臺幣1,000 元、2,000 或3,000 元
    折算1 日，易科罰金」，亦即現行刑法第41條第1 項前段所
    規定之易科罰金折算標準，係以新臺幣1,000 元、2,000 元
    或3,000 元折算1 日；比較上開新舊法之結果，應以94年2
    月2 日修正前之規定，較有利於被告，依前揭刑法第2 條第
    1 項但書之規定，自應適用94年2 月2 日修正前刑法第41條
    第1 項前段、修正前罰金罰鍰提高標準條例第2 條規定，諭
    知易科罰金之折算標準（被告其餘犯行所宣告有期徒刑之易
    科罰金折算標準，依前述同一理由，亦同其結論）。再被告
    犯罪行雖係在96年4 月24日以前，惟被告於89年1 月7 日經
    本院以89年桃院丁刑善緝字第11號予以通緝，係中華民國九
    十六年罪犯減刑條例施行前經通緝，迄至97年12月31日始緝
    獲，依中華民國九十六年罪犯減刑條例第5 條之規定，不得
    減輕其刑，附此敘明。
四、依刑事訴訟法第449 條第2 項、第3 項、第451 條之1 第3
    項、第454 條第2 項，稅捐稽徵法第47條第3 款、第41條，
    刑法第2 條第1 項前段、第11條前段、第216 條、第215 條
    ，94年2 月2 日修正前刑法第56條、第41條第1 項前段、第
    51條第5 款，修正前罰金罰鍰提高標準條例第2 條，刑法施
    行法第1 條之1 第1 項、第2 項前段，逕以簡易判決處如主
    文所示之刑。
五、本件係於被告表明願受科刑之範圍內處刑，依刑事訴訟法第
    455 條之1 第2 項規定，被告不得上訴；檢察官如不服本判
    決，得自收受送達之日起10日內，向本院提起上訴。
中    華    民    國    98    年    1     月    9     日
                  刑事第五庭    法  官  江春瑩
以上正本證明與原本無異。
本件係於被告表明願受科刑之範圍內處刑，依刑事訴訟法第455
條之1 第2 項規定，被告不得上訴；檢察官如不服本判決，得自
收受送達之日起10日內，向本院提起上訴。
                                書記官  羅婉榕
中    華    民    國    97    年    1     月    13    日
稅捐稽徵法第41條
（逃漏稅捐之處罰）
納稅義務人以詐術或其他不正當方法逃漏稅捐者，處 5 年以下有
期徒刑、拘役或科或併科新台幣 6 萬元以下罰金。
稅捐稽徵法第47條
（法人或非法人團體負責人之刑責）
本法關於納稅義務人、扣繳義務人及代徵人應處徒刑之規定，於
左列之人適用之：
一、公司法規定之公司負責人。
二、民法或其他法律規定對外代表法人之董事或理事。
三、商業登記法規定之商業負責人。
四、其他非法人團體之代表人或管理人。


司法院資訊處製作；財團法人民間司法改革基金會備份。
